臺灣基隆地方法院刑事判決　　　　　　　　　　　　　九十三年度訴字第二四四號
　　公　訴　人　臺灣基隆地方法院檢察署檢察官
　　被　　　告　丁○○　男　五.
右列被告因業務侵占案件，經檢察官提起公訴（九十二年度偵緝字第二三八號）本院
判決如左︰
    主  文
丁○○無罪。
    理  由
一、公訴意旨略以：被告丁○○與丙○○為大學同學，又在中油公司共事多年，有相
    當交情。被告邀丙○○及其友人甲○○，於民國九十年十月間某日，在基隆市○○區○○路二五三巷十九號之三，一同商討合資組成祥光實業有限公司（下稱，
    祥光公司。起草共識起約書誤載為「祥元實業有限公司」），約定由被告出資新
    臺幣（下同）五十萬元，由丙○○及甲○○共同出資五十萬元，經營蠟燭製品加
    工之事業，由被告擔任實際負責人。丙○○及甲○○依約先後於九十年十月二十
    九日及同年十一月三十日，在上址，將二十萬元及二十五萬元交予被告。未料，
    被告基於祥光公司實際負責人身分取得四十五萬元後，竟意圖為自己不法之所有
    ，易持有為所有之意，聲稱為購買蠟燭製品之原料及處理設廠事宜而前往大陸地
    區，實則趁機將上開本於業務關係持有之四十五萬元侵吞入己，挪作他用。自此
    不僅未經營祥光公司，亦避不見面。至九十一年四月間，因丙○○及甲○○追索
    無門，發覺有異始知悉上情，因認被告涉犯刑法第三百三十六條第二項之業務侵
    占罪嫌。
二、按「犯罪事實應依證據認定之，無證據不得認定犯罪事實」、「被告之自白，不
    得作為有罪判決之唯一證據，仍應調查其他必要之證據，以察其是否與事實相符
    」、「不能證明被告犯罪者，應諭知無罪之判決」，刑事訴訟法第一百五十四條
    第二項、第一百五十六條第二項、第三百零一條第一項分別定有明文。所謂認定
    犯罪事實之證據，係指足以認定被告確有犯罪行為之積極證據而言，苟未能發現
    相當證據，或證據不足為不利於被告事實之認定時，即應為有利於被告之認定，
    更不必有何有利之證據，亦不能以推測或擬制之方法，以為裁判基礎（最高法院
    二十九年上字第三一○五號、四十年台上字第八六號、五十六年台上字第八○七
    號判例意旨參照）。次按侵占罪之成立，以行為人意圖為自己或第三人不法之所
    有，而侵占自己持有他人之物為要件。
三、本件公訴人認被告涉有業務侵占罪嫌，係以告訴人丙○○、甲○○之指訴、被告
    於偵查中不否認於九十一年年初，自上開四十五萬元中，取出九萬元借前妻乙○○周轉，復坦承在福建省寧德市之廠房，僅有嶄新之設備但並無生產蠟燭製品等
    情，及祥光公司之成立共識起約書、存證信函各一份為主要論據。訊據被告對於
    其與告訴人丙○○、甲○○合資組成祥光公司，並分別於九十年十月二十九日、
    同年十一月三十日取得告訴人丙○○、甲○○交付之二十萬元、二十五萬元投資
    款等情，固不爭執，惟堅決否認有何業務侵占之犯行，辯稱：「沒有將款項挪為
    他用，確實有拿投資款項去大陸買二十二台製蠟機具，機具及原料是委請大陸廠
    長黃士榮代為購買，後來大水淹掉大部分原料，才沒有看到蠟燭成品，交給前妻
    的九萬餘元與投資款項無關，沒有侵占款項」等語。
四、經查：
  (一)被告於九十一年十一月十三日偵查時雖供承：「我跟他二人（丙○○、甲○○
      ）說投資款四十五萬的九萬元暫時給我前妻乙○○使用，是今年（九十一年）
      過農曆年前借給她，說三、四月會還我。他們（丙○○、甲○○）的四十五萬
      元全部去買蠟燭機，乙○○的九萬元已拿回來」云云（見九十一年度偵字第四
      一一九號案卷第一四頁），雖自白將其中九萬元交付予其前妻乙○○使用，然
      其真實性如何？被告交付予乙○○之款項，是否確係挪用自告訴人前開四十五
      萬元之投資款項等情，尚有未明，本院自應調查其他必要之證據予以認定。惟
      查，依證人乙○○即被告之前妻到院證稱：「印象中有一次因孩子跟被告表示
      沒有註冊費，所以被告拿錢給小孩，後來因小孩沒向我拿註冊費，我問孩子，
      小孩才說被告已經給了註冊費，大約陸陸續續給了七萬左右，我知悉後約兩、
      三星期就把錢還給被告。時間應該在九十年的暑假。」等語（見本院九十三年
      五月十九日審理筆錄），係證稱被告於九十年七、八月間（即尚未與告訴人達
      成投資共識，取得告訴人之投資款項前）有拿七、八萬元註冊費予小孩等情，
      顯然與被告前開偵查中自白「於九十一年初過農曆年前借九萬元予乙○○」之
      內容相悖，換言之，被告前開自白既與證人乙○○之證言互有矛盾，其真實性
      應值懷疑。而告訴人丙○○、甲○○雖於偵查及本院審理時均指稱：「事後被
      告向我們說把四十五萬元拿給前妻乙○○繳貸款，金額多寡不清楚」等語（見
      同上偵卷第一三頁及本院審理筆錄），然渠等皆係事後自被告口中聽聞此事，
      並非親自見聞被告將四十五萬元交付予其妻使用，告訴人就此部分之陳述即屬
      傳聞證據，且被告前開偵查中自白「於九十一年初過農曆年前借九萬元予乙○○」等情，既有瑕疵，已如前述，自不得以告訴人曾聽聞被告此瑕疵之自白，
      或被告於偵查中所為之前開自白，作為認定被告犯罪之唯一證據。況且告訴人
      丙○○、甲○○分二次交付予被告之投資款項共四十五萬元，為現金交付，換
      言之，告訴人等係交付新台幣紙鈔予被告，而新台幣紙鈔係屬流通之貨幣，並
      非如支票或本票等票券屬可得特定而與現金等值之財物，上開票券一經被告處
      分即可認定其有「易持有為所有」之主觀犯意或客觀犯行，故本件被告是否成
      立業務侵占行為，應視被告是否有將前開收取之投資款項用於投資事業上，或
      將款項供其私人使用而有意圖為自己或第三人不法所有之意圖而定。
  (二)被告辯稱：「確實有將四十五萬元拿到大陸去訂製造蠟燭的機器及原料，是委
      託大陸的廠長黃士榮代為訂購，沒有將錢挪作他用，確實有買到機器及原料，
      機器有試車，但因資金不足原料不夠，所以沒有生產」等語，有其提出之訂貨
      合同、收貨條、收條各一份、山東泰州蠟製廠出貨單二份（以上均為影本）附
      卷可參（見同上偵卷第六四至六八頁），依上開資料顯示，被告確實於九十年
      十二月五日、九十一年一月二十九日，將購買銅蕊製蠟機及蠟材款項共人民幣
      參拾參萬零五千元交付予大陸人士黃士榮，黃士榮亦於九十一年二月六日、同
      年三月二十五日分別簽收由大陸山東泰州蠟製廠出貨之蠟材無誤；且告訴人甲○○到院亦稱：「九十一年五月二十九日，和被告先到大陸武漢參觀其他蠟燭
      工廠，同年六月一日要去福建寧德（看投資的製蠟廠）前，接到丙○○從台灣
      打的電話說福建省寧德淹大水，問我要不要去福建，我表示要去，和被告抵達
      福建寧德時，被告表示痔瘡發作無法驗貨，當天晚上被告打電話請大陸妻子的
      哥哥將製蠟機器搶救出來，六月三日去驗貨（看製蠟機器）時，是在被告大陸
      妻子的哥哥家，被告表示投資的工廠淹水，工廠的原料流到稻田污染，如果我
      們前往，會被農民打，有在被告大陸妻子的哥哥家看到機器，沒有看到原料，
      機器是新的，灰塵很多」等語，並提出製蠟機器照片十五張為憑，而依照片顯
      示，機器確屬銅蕊之製蠟機，與前開被告提出之訂貨合同內約定之機器材質相
      符，是被告前開所辯，應非虛妄。雖告訴人丙○○到院指稱：「九十年下半年
      ，被告來找我，表示蠟燭的事業由他負責，在大陸設廠，我再找甲○○一起投
      資，總共投資金額壹佰萬，被告投資五十萬元，我和甲○○共投資伍拾萬，被
      告表示將我們的錢（二十萬元）拿到大陸向廠商購買蠟原料，被告第一次從大
      陸回來後，表示契約已經簽妥，費用也付給對方，我要求被告將契約及付費的
      明細給我看，被告並沒有將上開資料交給我。九十年十一月三十日，被告又向
      我拿了二十五萬元，表示要去大陸繼續未完成的生產工作（再買一些蠟的原料
      ），後來就很難和被告聯繫上。一直到九十一年五月份，甲○○在汐止找到被
      告，被告一直支支吾吾，我問被告到底有無在大陸做蠟燭，為何文件都沒有提
      出來，被告表示因為他的前妻在汐止的房子會被查封，所以將我們投資的錢償
      還給銀行，被告並未表示拿了多少錢給銀行。」等語，並提出祥光公司之成立
      共識起約書、存證信函、切結書、資金支付記錄及工作檢驗（附於九十一年度
      偵字第四一一九號案卷第六至八頁、九十二年度偵緝字第二三八號第三六至三
      八頁、本院卷）各一份為憑，然告訴人丙○○、甲○○對於被告在大陸展示予
      告訴人甲○○看之製蠟機器（即甲○○提出之照片十五張所示機器），究竟是
      否完全與渠等之投資款項無關，均當庭回答無法確認（參本院審理筆錄），顯
      見告訴人亦無法明確指出被告確實未將渠等之投資款項用於購買製蠟機器之事
      實，自不得僅憑告訴人等片面之指訴，即認定被告有挪用投資款項之情。再查
      ，前開告訴人提出之祥光公司成立共識起約書，內容僅籠統記載「丙○○、甲○○共同對本人提出之蠟品加工生財方案慨然認同，個人必全力以赴，期令本
      公司能如實達到企業之目標由初期之蠟品加工進而代理電池產品．．．持股方
      面，初期資金共計一百萬元，丁○○持有五０％、丙○○、甲○○各持有二五
      ％」等語，並無明確記載投資款項之用途及分配為何，僅足以證明被告與告訴
      人丙○○、甲○○間於九十年十月二十五日確實達成投資合組祥光公司之協議
      ；又關於資金支付記錄及工作檢驗等資料，係被告於九十年十二月五日在大陸
      付款購買銅蕊製蠟機器後，針對告訴人投資款項四十五萬元如何運用之草稿，
      縱或有所出入，乃屬告訴人與被告間民事債務糾葛，應循民事途徑解決，與刑
      責無涉；至於告訴人提出之存證信函及切結書，則係告訴人向被告催討返還投
      資款項及分期讓被告清償之約定文件，為事後彼此就民事紛爭所為之協商，綜
      合言之，告訴人提出之上開文件，均無法證明被告有將告訴人之投資款項挪作
      他用之積極證據。
  (三)綜上所述，被告雖未積極而透明的將如何在大陸投資製蠟事宜及款項明細知會
      告訴人，造成告訴人不清楚渠等投資之款項究竟用於何項目上之紛爭，然不得
      僅依據被告於偵查時自白曾拿九萬元予前妻乙○○使用之瑕疵自白、或告訴人
      丙○○、甲○○不清楚投資款項下落之指訴，遽行認定被告涉有業務侵占之犯
      行。此外，復查無其他積極證據，足認被告確有公訴人所指之前揭犯行，揆諸
      前開說明，自屬不能證明被告犯罪，依法應諭知被告無罪之判決。
據上論結，應依刑事訴訟法第三百零一條第一項，判決如主文。
本案經檢察官張介欽到庭執行職務。
中　　　華　　　民　　　國　　九十三　　年　　　六　　　月　　　二　　　日
                              臺灣基隆地方法院刑事第二庭
                                  審判長法  官    王福康
                                        法　官    齊  潔
                                        法　官    何怡穎
右正本證明與原本無異。
對於本件判決如有不服，應於收受送達後十日內向本院提出上訴書狀，上訴於臺灣高
等法院，并按他造當事之人數附具繕本。
                                        書記官    李繼業
中　　　華　　　民　　　國　　九十三　　年　　　六　　　月　　　二　　　日
